ACORDAO-COMPLETO-2440082

ACÓRDÃO 4777/2021 ATA 8/2021 - PRIMEIRA CÂMARA

VISTOS, relatados e discutidos estes autos de Tomada de Contas Especial instaurada por Secretaria Especial da Cultura, em desfavor de Grupo Uakti Projetos Culturais (CNPJ: 08.020.187/0001-05) , Decio de Souza Ramos Filho (CPF: XXX.819.208-XX) , Paulo Sergio dos Santos (CPF: XXX.432.301-XX) e Marco Antonio Guimaraes (CPF: XXX.939.606-XX) , em razão de não comprovação da regular aplicação dos recursos repassados pela União, captados por força do projeto cultural Pronac 11-4937,
ACORDAM os Ministros do Tribunal de Contas da União, reunidos em sessão da Primeira Câmara, ante as razões expostas pelo Relator, em:
9.1 acolher as alegações de defesa apresentadas pelos responsáveis;
9.2 julgar regulares com ressalva, com fundamento nos arts. 1º, inciso I, 16, inciso II, 18 e 23, inciso II, da Lei nº 8.443, de 1992, as contas do Grupo Uakti Projetos Culturais (CNPJ: 08.020.187/0001-05) , e dos Srs. Décio de Souza Ramos Filho (CPF: XXX.819.208-XX) , Paulo Sérgio dos Santos (CPF: XXX.432.301-XX) e Marco Antônio Guimarães (CPF: XXX.939.606-XX) , dando-lhes quitação;
9.3 dar ciência desta deliberação à Secretaria Especial da Cultura e aos responsáveis; e
9.4 arquivar os presentes autos, com fundamento no art. 169, inciso III, do Regimento Interno do Tribunal.

Tomada de Contas Especial instaurada pela Secretaria Especial de Cultura em razão de Não comprovação da regular aplicação dos recursos repassados pela União, Lei Rouanet.

Primeira Câmara

Secretaria Especial da Cultura.

3. Responsáveis: Décio de Souza Ramos Filho (XXX.819.208-XX); Grupo Uakti Projetos Culturais (08.020.187/0001-05); Marco Antônio Guimarães (XXX.939.606-XX); Paulo Sérgio dos Santos (XXX.432.301-XX).

13.1. Ministros presentes: Walton Alencar Rodrigues (Presidente), Vital do Rêgo e Jorge Oliveira.
13.2. Ministro-Substituto convocado: Marcos Bemquerer Costa.
13.3. Ministros-Substitutos presentes: Augusto Sherman Cavalcanti (Relator) e Weder de Oliveira.

AUGUSTO SHERMAN

Adoto, como relatório, excerto da instrução vazada à peça 141 destes autos, anuída pelo corpo diretivo da SecexTCE (peças 142 e 143) , e, em quota singela, pelo MP/TCU (peça 144) :
	"INTRODUÇÃO
Cuidam os autos de tomada de contas especial instaurada por Secretaria Especial da Cultura, em desfavor de Grupo Uakti Projetos Culturais (CNPJ: 08.020.187/0001-05) , Decio de Souza Ramos Filho (CPF: XXX.819.208-XX) , Paulo Sergio dos Santos (CPF: XXX.432.301-XX) e Marco Antonio Guimaraes (CPF: XXX.939.606-XX) , em razão de não comprovação da regular aplicação dos recursos repassados pela União, captados por força do projeto cultural Pronac 11-4937, descrito da seguinte forma: 'Propõe-se a construção do UAKTI - Centro de Referência Musical (Belo Horizonte/MG) , que irá sediar e divulgar as atividades de pesquisa, disseminação e formação musical empreendidas pelo Grupo há 30 anos. O presente módulo destina-se ao custeio das obras físicas, que prevê área expositiva para os objetos acústicos criados pelo UAKTI e teatro para concertos e gravações de repertório. A iniciativa conta com a parceria da Fundação Benjamin Guimarães, referência nacional na área da Saúde.'.
HISTÓRICO
Em 30/6/2017, com fundamento na IN/TCU 71/2012, alterada pela IN/TCU 76/2016 e DN/TCU 155/2016, o dirigente da instituição Secretaria Especial da Cultura autorizou a instauração da tomada de contas especial (peça 73) . O processo foi registrado no sistema e-TCE com o número 146/2018.
A Port. nº 0661, de 16/11/2011, autorizou a captação do valor de apoio, totalizando R$ 10.993.664,24, no período de 17/11/2011 a 31/12/2015 (peça 12) , com prazo para execução dos recursos 27/12/2012 a 31/12/2015, recaindo o prazo para prestação de contas em 30/1/2016.
A empresa proponente captou recursos autorizados, no montante de R$ 127.000,00, conforme atestam os recibos (peça 19) e/ou extratos bancários (peça 33) .
O fundamento para a instauração da Tomada de Contas Especial, conforme consignado na matriz de responsabilização elaborada pelo tomador de contas, foi a constatação da seguinte irregularidade: 
Não consecução dos objetivos pactuados. É o entendimento da área técnica e da Consultoria Jurídica do Ministério da Cultura que o proponente, ao apresentar um projeto sob o regime de execução modular, fica obrigado a cumprir todas as etapas previstas na proposta inicialmente apresentada. Tendo em vista que a segunda etapa do projeto não foi executada, o objeto cultural, qual seja, a construção do Centro de Referência Musical do UAKTI, não foi alcançado.
Os responsáveis arrolados na fase interna foram devidamente comunicados e, diante da ausência de justificativas suficientes para elidir a irregularidade e da não devolução dos recursos, instaurou-se a tomada de contas especial.
No relatório (peça 100) , o tomador de contas concluiu que o prejuízo importaria no valor original de R$ 126.952,90, imputando-se a responsabilidade a Grupo Uakti Projetos Culturais, Decio de Souza Ramos Filho, Diretor-presidente, no período de 17/4/2012 a 18/4/2015, na condição de dirigente, Paulo Sergio dos Santos, Diretor, no período de 17/4/2012 a 18/4/2015, na condição de dirigente e Marco Antonio Guimaraes, Diretor, no período de 17/4/2012 a 18/4/2015, na condição de dirigente. 
Em 30/5/2019, a Controladoria-Geral da União emitiu o relatório de auditoria (peça 101) , em concordância com o relatório do tomador de contas. O certificado de auditoria e o parecer do dirigente do órgão de controle interno concluíram pela irregularidade das presentes contas (peças 102 e 103) .
Em 7/6/2019, o ministro responsável pela área atestou haver tomado conhecimento das conclusões contidas no relatório e certificado de auditoria, bem como do parecer conclusivo do dirigente do órgão de controle interno, manifestando-se pela irregularidade das contas, e determinou o encaminhamento do processo ao Tribunal de Contas da União (peça 104) .
Na instrução inicial (peça 107) , analisando-se os documentos nos autos, concluiu-se pela necessidade de realização de citação para a seguinte irregularidade: 
Irregularidade 1: não consecução dos objetivos pactuados.
Evidências da irregularidade: documentos técnicos presentes nas peças 33, 57, 71, 72, 81, 82, 95, 96, 97 e 98.
Normas infringidas: art. 37, caput, c/c o art. 70, parágrafo único, da Constituição da República Federativa do Brasil; art. 93, do Decreto-lei 200/1967; art. 66, do Decreto 93.872/1986; rt. 2º, inciso V, do Decreto nº 5.761/2006; Art. 48, IN MinC nº 1/2013; Art. 80, § 2º, IN MinC nº 1/2013.
Débitos relacionados aos responsáveis Grupo Uakti Projetos Culturais (CNPJ: 08.020.187/0001-05) , Decio de Souza Ramos Filho (CPF: XXX.819.208-XX) , Paulo Sergio dos Santos (CPF: XXX.432.301-XX) e Marco Antonio Guimaraes (CPF: XXX.939.606-XX) :
	Data de ocorrência
	Valor histórico (R$) 
	Identificador da parcela

	27/12/2012
	127.000,00
	D1

	30/9/2015
	40,69
	C1

	13/10/2015
	6,41
	C2

Cofre credor: Fundo Nacional de Cultura.
Responsável: Grupo Uakti Projetos Culturais (CNPJ: 08.020.187/0001-05) .
Conduta: na parcela D1 - não demonstrar a boa e regular aplicação dos recursos federais recebidos e geridos por meio do instrumento em questão, no período de 27/12/2012 a 31/12/2015, em face da não execução da segunda etapa do projeto cultural pactuado sob regime de execução modular, em desacordo com o art. 48 da Instrução Normativa MinC 1/2013.
Nexo de causalidade: a conduta descrita impediu o estabelecimento do nexo causal entre as possíveis despesas efetuadas com os recursos recebidos, no âmbito do instrumento em questão, no período de 27/12/2012 a 31/12/2015.
Culpabilidade: não há excludentes de ilicitude, de culpabilidade e de punibilidade; é razoável supor que o administrador responsável pela pessoa jurídica tinha consciência da ilicitude de sua conduta; era exigível conduta diversa da praticada, qual seja, desincumbir-se do seu dever por meio da apresentação da prestação de contas no prazo e forma devidos. 
Responsável: Decio de Souza Ramos Filho (CPF: XXX.819.208-XX) .
Conduta: na parcela D1 - não demonstrar a boa e regular aplicação dos recursos federais recebidos e geridos por meio do instrumento em questão, no período de 27/12/2012 a 31/12/2015, em face da não execução da segunda etapa do projeto cultural pactuado sob regime de execução modular, em desacordo com o art. 48 da Instrução Normativa MinC 1/2013.
Nexo de causalidade: a conduta descrita impediu o estabelecimento do nexo causal entre as possíveis despesas efetuadas com os recursos recebidos, no âmbito do instrumento em questão, no período de 27/12/2012 a 31/12/2015.
Culpabilidade: não há excludentes de ilicitude, de culpabilidade e de punibilidade; é razoável supor que o responsável tinha consciência da ilicitude de sua conduta; era exigível conduta diversa da praticada, qual seja, desincumbir-se do seu dever por meio da apresentação da prestação de contas no prazo e forma devidos. 
Responsável: Paulo Sergio dos Santos (CPF: XXX.432.301-XX) .
Conduta: na parcela D1 - não demonstrar a boa e regular aplicação dos recursos federais recebidos e geridos por meio do instrumento em questão, no período de 27/12/2012 a 31/12/2015, em face da não execução da segunda etapa do projeto cultural pactuado sob regime de execução modular, em desacordo com o art. 48 da Instrução Normativa MinC 1/2013.
Nexo de causalidade: a conduta descrita impediu o estabelecimento do nexo causal entre as possíveis despesas efetuadas com os recursos recebidos, no âmbito do instrumento em questão, no período de 27/12/2012 a 31/12/2015.
Culpabilidade: não há excludentes de ilicitude, de culpabilidade e de punibilidade; é razoável supor que o responsável tinha consciência da ilicitude de sua conduta; era exigível conduta diversa da praticada, qual seja, desincumbir-se do seu dever por meio da apresentação da prestação de contas no prazo e forma devidos. 
Responsável: Marco Antonio Guimaraes (CPF: XXX.939.606-XX) .
Conduta: na parcela D1 - não demonstrar a boa e regular aplicação dos recursos federais recebidos e geridos por meio do instrumento em questão, no período de 27/12/2012 a 31/12/2015, em face da não execução da segunda etapa do projeto cultural pactuado sob regime de execução modular, em desacordo com o art. 48 da Instrução Normativa MinC 1/2013.
Nexo de causalidade: a conduta descrita impediu o estabelecimento do nexo causal entre as possíveis despesas efetuadas com os recursos recebidos, no âmbito do instrumento em questão, no período de 27/12/2012 a 31/12/2015.
Culpabilidade: não há excludentes de ilicitude, de culpabilidade e de punibilidade; é razoável supor que o responsável tinha consciência da ilicitude de sua conduta; era exigível conduta diversa da praticada, qual seja, desincumbir-se do seu dever por meio da apresentação da prestação de contas no prazo e forma devidos. 
Encaminhamento: citação.
Em cumprimento ao pronunciamento da unidade (peça 109) , foi efetuada citação dos responsáveis, nos moldes adiante:
 Grupo Uakti Projetos Culturais - promovida a citação do responsável, conforme delineado adiante:
	Comunicação: Ofício 8017/2019 - Seproc (peça 117) 
Data da Expedição: 13/11/2019
Data da Ciência: não houve (Desconhecido) (peça 130) 
Observação: Ofício enviado para o endereço do responsável, conforme pesquisa na base de dados  no sistema da Receita Federal, custodiada pelo TCU .
	
 Décio de Souza Ramos Filho - promovida a citação do responsável, conforme delineado adiante:
	Comunicação: Ofício 8016/2019 - Seproc (peça 116) 
Data da Expedição: 13/11/2019
Data da Ciência: não houve (ausente) (peça 129) 
Observação: Ofício enviado para o endereço do responsável, conforme pesquisa na base de dados no sistema da Receita Federal, custodiada pelo TCU .
	
 Paulo Sérgio dos Santos - promovida a citação do responsável, conforme delineado adiante:
	Comunicação: Ofício 8015/2019 - Seproc (peça 115) 
Data da Expedição: 13/11/2019
Data da Ciência: 19/11/2019 (peça 128) 
Nome Recebedor: Nina C. Pimenta
Observação: Ofício enviado para o endereço do responsável, conforme pesquisa na base de dados  no sistema da Receita Federal, custodiada pelo TCU .
Fim do prazo para a defesa: 4/12/2019
	
 Marco Antônio Guimarães - promovida a citação do responsável, conforme delineado adiante:
	Comunicação: Ofício 8013/2019 - Seproc (peça 114) 
Data da Expedição: 13/11/2019
Data da Ciência: 19/11/2019 (peça 127) 
Nome Recebedor: Márcio Balelico
Observação: Ofício enviado para o endereço do responsável, conforme pesquisa na base de dados no sistema da Receita Federal, custodiada pelo TCU .
Fim do prazo para a defesa: 4/12/2019
	
Conforme Despacho de Conclusão das Comunicações Processuais (peça 140) , as providências inerentes às comunicações processuais foram concluídas. 
Transcorrido o prazo regimental, os responsáveis Décio de Souza Ramos Filho, Paulo Sergio dos Santos e Marco Antônio Guimaraes, todos diretores do Grupo Uakti Projetos Culturais, apresentaram, em conjunto, as alegações de defesa acostadas à peça 130, as quais devem ser consideradas também em nome do próprio Grupo Uakti Projetos Culturais, uma vez que todo o conteúdo de mérito das alegações apresentadas gira em torno das ações desenvolvidas e da excelência profissional da referida entidade. 
ANÁLISE DOS PRESSUPOSTOS DE PROCEDIBILIDADE DA IN/TCU 71/2012
Avaliação de Viabilidade do Exercício do Contraditório e Ampla Defesa
Verifica-se que não houve o transcurso de mais de dez anos desde o fato gerador sem que tenha havido a notificação dos responsáveis pela autoridade administrativa federal competente (art. 6º, inciso II, c/c art. 19 da IN/TCU 71/2012, modificada pela IN/TCU 76/2016) , uma vez que o fato gerador da irregularidade sancionada ocorreu em 27/12/2012, e os responsáveis foram notificados sobre a irregularidade pela autoridade administrativa competente conforme abaixo:
Grupo Uakti Projetos Culturais, por meio de ofício (peça 91) , conforme AR recebido em 6/3/2018 (peças 96) .
Sr. Décio de Souza Ramos Filho, por meio de ofício (peça 92) , conforme AR recebido em 6/3/2018 (peças 95) .
Sr. Paulo Sergio dos Santos, por meio de ofício (peça 93) , conforme AR recebido em 6/3/2018 (peça 97) .
Sr. Marco Antônio Guimaraes, por meio de ofício (peça 94) , conforme AR recebido em 6/3/2018 (peças 98) .
Valor de Constituição da TCE 	
Verifica-se, ainda, que o valor atualizado do débito apurado (sem juros) em 1/1/2017 é de R$ 169.650,81, portanto superior ao limite mínimo de R$ 100.000,00, na forma estabelecida conforme os arts. 6º, inciso I, e 19 da IN/TCU 71/2012, modificada pela IN/TCU 76/2016. 
OUTROS PROCESSOS/DÉBITOS NOS SISTEMAS DO TCU COM OS MESMOS RESPONSÁVEIS
Informa-se que não foi encontrado débito imputável aos responsáveis em outros processos no Tribunal.
A tomada de contas especial está, assim, devidamente constituída e em condição de ser instruída.
EXAME TÉCNICO
Como visto nos autos, o objeto do projeto cultural Pronac 11-4937 era a construção do UAKTI - Centro de Referência Musical (Belo Horizonte/MG) , que iria sediar e divulgar as atividades de pesquisa, disseminação e formação musical empreendidas pelo Grupo há 30 anos, que abrangia o custeio das obras físicas, que previa área expositiva para os objetos acústicos criados pelo UAKTI e teatro para concertos e gravações de repertório.
De acordo com o Relatório do Tomador de contas, o referido projeto foi aprovado sob o regime de execução modular, tendo sido dividido em 2 etapas: a etapa 1, relativa ao desenvolvimento dos projetos executivos e complementares das obras previstas, no valor aprovado de captação de R$ 611.354,00; e a etapa 2, correspondente à execução da obra propriamente dita, no valor final previsto de R$ 10.068.537,44 (peça 100, p. 3) .
Após a captação de apenas R$ 127.000,00, o proponente apresentou o objeto da Etapa 1 executado, em conjunto com a prestação de contas pertinente, os quais foram devidamente aprovados, situação essa que ensejou autorização para o início da captação para a Etapa 2, com prazo limite de 30/12/2015 (Peça 100, p. 3) . 
Ocorre que, anteriormente ao término do prazo de captação previsto, em 6/11/2005, o Grupo Uakti solicitou o arquivamento do projeto, ante as dificuldades de obtenção de novos patrocínios (peça 55) .
Tal solicitação, após análise pela Consultoria Jurídica do MinC, foi negada, tendo em vista que 'O proponente, ao apresentar um projeto sob o regime de execução modular, fica obrigado a cumprir todas as etapas previstas na proposta inicialmente apresentada. Ou seja, apesar da aprovação do projeto ocorrer por etapas, o proponente obriga¿se, desde o início, a cumprir a totalidade das etapas apresentadas a este Ministério' (peças 57 e 72) .
Deste modo, foi instaurada a presente tomada de contas especial, para devolução do valor integral captado para a execução da Etapa 1, qual seja, R$ 127.000,00.
Realizada esta introdução para melhor entendimento da matéria a ser discutida, será efetivada a análise das alegações de defesa apresentadas pelos responsáveis.
Alegações de defesa (peça 131) 
Argumentos:
o Grupo Uakti, criado há mais de 40 anos, firmou-se como uma referência no cenário musical nacional e internacional, na área da música instrumental e erudita, pela qualidade das pesquisas realizadas e pela criação de novos instrumentos musicais, sempre zelando pelo seu bom nome, valorizando as boas práticas e a ética;
a elaboração do projeto executivo de arquitetura e outros projetos complementares, bem como a efetiva construção do centro, estavam previstos e orçados no projeto inicial apresentado e aprovado;
o projeto foi dividido em duas etapas (elaboração de projetos e execução da obra) não por opção do Grupo Uakti, mas em atendimento à orientação do Ministério da Cultura efetivada em reunião que teria sido realizada em 30/11/2011;  
o projeto arquitetônico executivo e o detalhamento dos projetos complementares, desenvolvidos por arquitetos de reconhecida competência, teriam sido entregues em agosto/2013, com a respectiva prestação de contas, os quais foram devidamente aprovados, resultando na autorização para a captação da etapa posterior; 
a grave situação econômica do país naquela oportunidade impediu qualquer perspectiva de captação dos recursos necessários para a execução da obra, ensejando a solicitação para o arquivamento do projeto, a qual foi negada, com consequente reprovação das contas, inabilitação do proponente e cobrança de devolução dos recursos empregados;
 o montante total despendido na execução da Etapa 1 envolveu 73,4% de recursos captados junto à iniciativa privada por meio de outros mecanismos (R$ 350.000,00) , sem os quais os resultados não teriam sido alcançados;
os projetos entregues e aprovados seriam funcionais, podendo ser utilizados para a execução da obra a qualquer momento, não tendo havido qualquer má fé na atuação dos responsáveis;
a entidade não teria sido informada pela Administração Pública em nenhum momento acerca da necessidade de devolução dos recursos despendidos na Etapa 1, caso não fosse possível captar os recursos necessários à execução da Etapa 2;
a Instrução Normativa MinC nº 1, de 2013, em seu art. 48, que trata de projetos culturais que possuam execução modular, também não estipula que o descumprimento de uma etapa ensejaria a reprovação da totalidade do objeto, argumento esse que teria sido acatado pelo Consultor Jurídico da Advocacia-Geral da União (peça 72, p. 5) .
a autorização para captação dos recursos relativos à Etapa 2 somente ocorreu após a avaliação minuciosa do cumprimento da Etapa 1, na qual todos os recursos captados já tinham sido  efetivamente aplicados, conforme exigência normativa (somente após a execução e aprovação de cada fase anterior, seria dado prosseguimento ao objeto) ; 
o cumprimento da Etapa 1 teria ocorrido de acordo com o previsto, integralmente aprovada pela área técnica, com produção de resultado útil, sendo pertinente, ante o insucesso na captação da totalidade dos recursos necessários à execução da etapa posterior, qual seja, a execução da obra, o julgamento das contas pela regularidade, com ressalva;
 o MinC teria negado indevidamente o requerimento da entidade no sentido da concessão da oportunidade de apresentação da medida compensatória prevista no art. 54, inciso II, da Instrução Normativa MinC nº 5, de 2017, como alternativa ao recolhimento de recursos, uma vez que, ante os termos do normativo, tal procedimento não representaria ato discricionário do gestor, suscitando a nulidade no processo administrativo pertinente; e
o Grupo Uakti restaria inabilitado junto ao MinC para proposição de novos projetos, permanecendo impossibilitado de realizar a retomada do referido projeto, objetivando a realização da obra, ou mesmo de apresentar as mencionadas medidas compensatórias;
         Análise
De início, deve ser registrado que as alegações de defesa apresentadas devem ser acolhidas uma vez que ocorreu a execução da Etapa 1, qual seja, o desenvolvimento dos projetos executivos arquitetônico e complementares da obra do Centro de Referência Musical, nos moldes previstos, com aprovação pela área técnica do MinC, com funcionalidade inerente, podendo tais projetos ser utilizados posteriormente para a execução da referida obra, sendo inimputável à beneficiária as circunstâncias que obstaculizaram o prosseguimento do projeto.
Em primeiro lugar, restou confirmado nos autos à peça 1 que o projeto inicial da proponente não envolvia proposta de execução modular, conforme ora alegado na defesa apresentada, ao contrário do entendimento contido no Parecer 608/2016/CONJUR-MinC/CGU/AGU, segundo o qual, o proponente, ao apresentar um projeto sob o regime de execução modular se obrigou, desde o início, a cumprir a totalidade das etapas apresentadas (peça 57, p.2) .
Essa alteração posterior para execução modular, a pedido do MinC, restou comprovada nos autos, conforme Parecer Técnico Consolidado anexado à peça 9, p. 1, datado de 18/10/2011, no qual é realizada menção 'à planilha anexada posteriormente no Websalic' pela proponente, com apresentação de valores para as duas etapas determinadas, de forma diferente do proposto inicialmente em 17/06/2011 (peça 1, p. 22/24) .
Convêm esclarecer que este detalhe é relevante tendo em vista o disposto no art. 45, da Instrução Normativa MinC nº 1, de 5/10/2010, em vigor quando da autorização do projeto, o qual previa que os recursos arrecadados somente poderiam ser movimentados depois de atingidos 20% do orçamento do projeto.
Ou seja, caso mantido o projeto na forma original proposta, como uma única etapa no valor total de R$ 7.329.114,33 (após complementações propostas pelo MinC) , é possível supor que a beneficiária não teria dado início ao projeto ante a captação de apenas R$ 127.000,00.
Como, no caso concreto, o MinC autorizou a execução, desde que realizada em duas etapas, quais sejam, Etapa 1, finalização dos projetos construtivos da obra, no valor de R$ 633.354,00, e Etapa 2, execução propriamente dita, no valor de R$ 6.695.760,33 (peças 10 e 56, p. 1) , a proponente optou por iniciar a execução ante a arrecadação do valor correspondente a 20,05%, ou seja, R$ 127.000,00.
Na sequência, como visto nos autos, a beneficiária apresentou ao MinC os projetos executados, quais sejam, projeto arquitetônico executivo e projetos complementares executivos de Acústica, Ar Condicionado, Audiovisual, Combate e Prevenção a Incêndio, Esquadrias, Estrutura, Impermeabilização, Luminotécnica, Museologia (composição preliminar) , Paisagismo, Projeto de Palco e Sistemas Prediais (peça 22, p.3, e peças 36 a 41) , bem como a prestação de contas relativa a tais recursos (peças 26 a 35) .
Posteriormente, após análise de tais documentações, tendo em vista o disposto no art. 48 da Instrução Normativa MinC nº 1, de 2013, no sentido de que somente poderia ser autorizada a realização da Etapa 2 após a comprovação da execução da etapa anterior, foi aprovada a nova planilha orçamentária proposta para a execução obra com base naqueles projetos (peças 49 e 50) .
Ou seja, não há dúvida de que houve a execução adequada da Etapa 1.
Com respeito à inexecução da Etapa 2, tendo em vista a não captação dos recursos (com as dificuldades detalhadas no âmbito da peça 70, que trata de recurso administrativo apresentado pelo Grupo Uakit) , cabe destacar que o art. 64, § 2º, da Instrução Normativa MinC nº 1, de 2010, com redação adotada pela Instrução Normativa MinC nº 3, de 30/12/2003, previa que a não captação de recursos evidenciava justa causa para o arquivamento do projeto, não indicando a necessidade de instauração de tomada de contas especial, mesma previsão consignada no art. 78-A, do mesmo normativo.
Acerca deste ponto, destaco que a beneficiária, conforme alegado em sua defesa, solicitou, tempestivamente, o arquivamento do projeto por este motivo (peça 55) .
Além disso, o art. 78 da Instrução Normativa MinC nº 1, de 2010, também com a redação adotada pela Instrução Normativa MinC nº 3, de 2013, previa a aprovação do projeto com ressalvas 'caso executado parcialmente em virtude de captação insuficiente de doações ou patrocínios, desde que atingidos os seus objetivos sem dano ao erário', caso observado nos presentes autos, ante a efetiva funcionalidade dos projetos construtivos apresentados, os quais podem ser adotados a qualquer tempo pela Secretaria Especial de Cultura, caso aquele órgão resolva dar prosseguimento à obra em novo projeto.
Por fim, no que se refere ao alegado erro cometido pelo MinC ao não ter possibilitado à beneficiária a oportunidade de apresentar propostas de ações compensatórias para conclusão do objeto, não se confirmou na prática uma vez que a Instrução Normativa MinC nº 5, de 2017, que amparava o pedido, somente foi editada em 26/12/2017, posteriormente à publicação da portaria de reprovação das contas, em 9/3/2017, conforme esclarecimentos à peça 82.
Desse modo, ante todo o acima exposto, não cabe imputar débito à entidade proponente e seus gestores, em vista da inexistência de dano ao Erário, sendo necessário o julgamento pela regularidade das presentes contas, com ressalva, nos termos previstos nos art. 16, inciso II, 18 e 23, inciso II, da Lei nº 8.443, de 1992.
 CONCLUSÃO
Em face da análise promovida na seção 'Exame Técnico', verifica-se que os responsáveis Grupo Uakti Projetos Culturais (CNPJ: 08.020.187/0001-05) , Decio de Souza Ramos Filho (CPF: XXX.819.208-XX) , Paulo Sergio dos Santos (CPF: XXX.432.301-XX) e Marco Antonio Guimaraes (CPF: XXX.939.606-XX) , por meio de suas alegações de defesa, lograram descaracterizar o débito inicialmente apontado no âmbito do projeto cultural Pronac 11-4937.
Deste modo, é necessário o julgamento pela regularidade das presentes contas, com ressalva, nos termos previstos nos art. 16, inciso II, 18 e 23, inciso II, da Lei nº 8.443, de 1992.
PROPOSTA DE ENCAMINHAMENTO
Diante do exposto, submetemos os autos à consideração superior, propondo ao Tribunal:
acolher as alegações de defesa apresentadas pelos responsáveis;
julgar, com fundamento nos arts. 1º, inciso I, 16, inciso II, 18 e 23, inciso II, da Lei nº 8.443, de 1992, as contas do Grupo Uakti Projetos Culturais (CNPJ: 08.020.187/0001-05) , e dos Srs. Décio de Souza Ramos Filho (CPF: XXX.819.208-XX) , Paulo Sérgio dos Santos (CPF: XXX.432.301-XX) e Marco Antônio Guimarães (CPF: XXX.939.606-XX) , regulares com ressalva, dando-lhes quitação; 
dar ciência da decisão a ser adotada à Secretaria Especial da Cultura e aos responsáveis; e
informar à Secretaria Especial da Cultura e aos responsáveis que a presente deliberação, acompanhada do Relatório e do Voto que a fundamenta, está disponível para a consulta no endereço www.tcu.gov.br/acordaos, além de esclarecer que, caso requerido, o TCU poderá fornecer sem custos as correspondentes cópias, de forma impressa."
É o relatório.

Henrique Teles Galvão (OAB/MG 168.694) e outros, representando Marco Antônio Guimarães.

Subprocurador-Geral Lucas Rocha Furtado.

TOMADA DE CONTAS ESPECIAL. SECRETARIA ESPECIAL DA CULTURA. NÃO COMPROVAÇÃO DA REGULAR APLICAÇÃO DOS RECURSOS. CITAÇÃO. ACOLHIMENTO DAS ALEGAÇÕES DE DEFESA. CONTAS REGULARES COM RESSALVA. QUITAÇÃO.

TOMADA DE CONTAS ESPECIAL (TCE)

Secretaria de Controle Externo de Tomada de Contas Especial (SecexTCE).

Cuidam os autos de Tomada de Contas Especial instaurada por Secretaria Especial da Cultura, em desfavor de Grupo Uakti Projetos Culturais (CNPJ: 08.020.187/0001-05) , Décio de Souza Ramos Filho (CPF: 944.819.208-82) , Paulo Sérgio dos Santos (CPF: 115.432.301-30) e Marco Antônio Guimarães (CPF: 103.939.606-25) , em razão de não comprovação da regular aplicação dos recursos repassados pela União, captados por força do projeto cultural Pronac 11-4937.
O objeto do projeto cultural Pronac 11-4937 era a construção do UAKTI - Centro de Referência Musical (Belo Horizonte/MG) , que iria sediar e divulgar as atividades de pesquisa, disseminação e formação musical empreendidas pelo Grupo há 30 anos, que abrangia o custeio das obras físicas, que previa área expositiva para os objetos acústicos criados pelo UAKTI e teatro para concertos e gravações de repertório.
De acordo com o Relatório do tomador de contas, o referido projeto foi aprovado sob o regime de execução modular, tendo sido dividido em 2 etapas: a etapa 1, relativa ao desenvolvimento dos projetos executivos e complementares das obras previstas, no valor aprovado de captação de R$ 611.354,00; e a etapa 2, correspondente à execução da obra propriamente dita, no valor final previsto de R$ 10.068.537,44 (peça 100, p. 3) .
Após a captação de apenas R$ 127.000,00, o proponente apresentou o objeto da Etapa 1 executado, em conjunto com a prestação de contas pertinente, os quais foram devidamente aprovados, situação essa que ensejou autorização para o início da captação para a Etapa 2, com prazo limite de 30/12/2015 (Peça 100, p. 3) .
Ocorre que, anteriormente ao término do prazo de captação previsto, em 6/11/2015, o Grupo Uakti solicitou o arquivamento do projeto, ante as dificuldades de obtenção de novos patrocínios (peça 55) .
Tal solicitação, após análise pela Consultoria Jurídica do MinC, foi negada, tendo em vista que "O proponente, ao apresentar um projeto sob o regime de execução modular, fica obrigado a cumprir todas as etapas previstas na proposta inicialmente apresentada. Ou seja, apesar da aprovação do projeto ocorrer por etapas, o proponente obriga¿se, desde o início, a cumprir a totalidade das etapas apresentadas a este Ministério" (peças 57 e 72) .
Deste modo, foi instaurada a presente tomada de contas especial, para devolução do valor integral captado para a execução da Etapa 1, qual seja, R$ 127.000,00.
No âmbito do TCU, a instrução inicial (peça 107) , elaborada pela Secretária de Controle Externo de Tomada de Contas Especial (Secex-TCE) , concluiu pela necessidade de realização de citação do Grupo Uakti Projetos Culturais e dos dirigentes Décio de Souza Ramos Filho, Paulo Sérgio dos Santos e Marco Antônio Guimarães, todos diretores da instituição.
Os responsáveis apresentaram, em conjunto, as alegações de defesa acostadas à peça 131.
Em seu exame, a unidade técnica considerou que os argumentos dos responsáveis devem ser acolhidos, com o consequente afastamento das irregularidades que lhes foram imputadas e do débito correspondente. Em vista disso, a unidade instrutiva propõe, em pareceres uniformes, que as contas dos responsáveis sejam julgadas regulares com ressalva, dando-lhes quitação (peças 141, 142 e 143) .
O Ministério Público junto ao TCU avalizou essa proposta (peça 144) .
Acolho os encaminhamentos propostos pela Secex-TCE, os quais tiveram a anuência do representante do Parquet especial, cuja análise adoto como parte das minhas razões de decidir.
Inicialmente, verifico que houve a execução da Etapa 1, qual seja, o desenvolvimento dos projetos executivos arquitetônico e complementares da obra do Centro de Referência Musical, nos moldes previstos, com aprovação pela área técnica do MinC, com funcionalidade inerente, podendo tais projetos ser utilizados posteriormente para a execução da referida obra, sendo inimputável à beneficiária as circunstâncias que obstaculizaram o prosseguimento do projeto.
Também observo que restou confirmado nos autos à peça 1 que o projeto inicial da proponente não envolvia proposta de execução modular, conforme ora alegado na defesa apresentada, ao contrário do entendimento contido no Parecer 608/2016/CONJUR-MinC/CGU/AGU, segundo o qual, o proponente, ao apresentar um projeto sob o regime de execução modular se obrigou, desde o início, a cumprir a totalidade das etapas apresentadas (peça 57, p.2) .
Essa alteração posterior para execução modular, a pedido do MinC, restou comprovada nos autos, conforme Parecer Técnico Consolidado anexado à peça 9, p. 1, datado de 18/10/2011, no qual é realizada menção "à planilha anexada posteriormente no Websalic" pela proponente, com apresentação de valores para as duas etapas determinadas, de forma diferente do proposto inicialmente em 17/06/2011 (peça 1, p. 22/24) .
Nesse sentido, observa-se dos autos que a beneficiária apresentou ao MinC os projetos executados, quais sejam, projeto arquitetônico executivo e projetos complementares executivos de Acústica, Ar Condicionado, Audiovisual, Combate e Prevenção a Incêndio, Esquadrias, Estrutura, Impermeabilização, Luminotécnica, Museologia (composição preliminar) , Paisagismo, Projeto de Palco e Sistemas Prediais (peça 22, p.3, e peças 36 a 41) , bem como a prestação de contas relativa a tais recursos (peças 26 a 35) .
Assim, não há dúvida de que houve a execução adequada da Etapa 1.
Com respeito à inexecução da Etapa 2, tendo em vista a não captação dos recursos (com as dificuldades detalhadas no âmbito da peça 70, que trata de recurso administrativo apresentado pelo Grupo Uakit) , cabe destacar que o art. 64, § 2º, da Instrução Normativa MinC nº 1, de 2010, com redação adotada pela Instrução Normativa MinC nº 3, de 30/12/2003, previa que a não captação de recursos evidenciava justa causa para o arquivamento do projeto, não indicando a necessidade de instauração de tomada de contas especial, mesma previsão consignada no art. 78-A, do mesmo normativo.
Acerca deste ponto, destaco que a beneficiária, conforme alegado em sua defesa, solicitou, tempestivamente, o arquivamento do projeto por este motivo (peça 55) .
Além disso, o art. 78 da Instrução Normativa MinC nº 1, de 2010, também com a redação adotada pela Instrução Normativa MinC nº 3, de 2013, previa a aprovação do projeto com ressalvas "caso executado parcialmente em virtude de captação insuficiente de doações ou patrocínios, desde que atingidos os seus objetivos sem dano ao erário", caso observado nos presentes autos, ante a efetiva funcionalidade dos projetos construtivos apresentados, os quais podem ser adotados a qualquer tempo pela Secretaria Especial de Cultura, caso aquele órgão resolva dar prosseguimento à obra em novo projeto.
Por fim, no que se refere ao alegado erro cometido pelo MinC ao não ter possibilitado à beneficiária a oportunidade de apresentar propostas de ações compensatórias para conclusão do objeto, não se confirmou na prática uma vez que a Instrução Normativa MinC nº 5, de 2017, que amparava o pedido, somente foi editada em 26/12/2017, posteriormente à publicação da portaria de reprovação das contas, em 9/3/2017, conforme esclarecimentos à peça 82.
Destarte, ante todo o exposto, entendo que os responsáveis lograram descaracterizar o débito inicialmente apontado no âmbito do projeto cultural Pronac 11-4937, e por esse motivo, a entidade proponente e seus gestores devem ter as suas contas julgadas como regulares, com ressalva, dando-se lhes quitação, nos termos previstos nos art. 16, inciso II, 18 e 23, inciso II, da Lei nº 8.443, de 1992.
Ante o exposto, manifesto-me por que o Tribunal aprove o acórdão que ora submeto à deliberação deste Colegiado.
TCU, Sala das Sessões Ministro Luciano Brandão Alves de Souza, em 23 de março de 2021.
AUGUSTO SHERMAN CAVALCANTI 
Relator